臺灣新北地方法院刑事判決
                                  111年度審訴字第529號
公  訴  人  臺灣新北地方檢察署檢察官
被      告  孫美玉



上列被告因偽造文書等案件，經檢察官提起公訴（111年度偵字
第5749、7004號），被告於準備程序中就被訴事實為有罪之陳述
，經告知簡式審判程序之旨，並聽取當事人之意見後，本院合議
庭裁定由受命法官獨任進行簡式審判程序審理，判決如下：
    主  文
孫美玉犯如附表二各編號「罪刑」欄所示之罪，各處如附表二「
罪刑」欄所示之刑，暨如附表二「沒收及追徵」欄所示之沒收及
追徵。應執行有期徒刑拾月，如易科罰金，以新臺幣壹仟元折算
壹日。
    事  實
一、緣孫美玉於民國106年6月5日前某日，邀集陳留美、吳佳玫
    、陳薏如（原會員為其母高寶蓮【已歿】，將其中1會改為
    陳薏如）、王昭沿等人加入其擔任會首之民間互助會，會期
    自106年6月5日起至109年12月5日止，於每月5日在孫美玉新
    北市○○區○○路00巷0號1樓住處開標，連同會首共43會，每期
    互助會款為新臺幣（下同）2萬元，採內標制，底標為2,000
    元，每次以投標金額最高者得標，再由孫美玉按標金收取會
    款交予該次得標會員。詎孫美玉因生意失敗，周轉不靈，竟
    意圖為自己不法之所有，基於詐欺取財及行使偽造準私文書
    之犯意，分別於如附表一「冒標日期」欄所示之日期、期別
    ，在上址住處，利用互助會各會員間彼此未必認識，且開標
    時各會員亦未必到場觀看開標之機會，未經如附表一「被冒
    標人」欄所示之人同意或授權，即冒用渠等名義投標，並於
    標單上填載如附表一「標息金額」欄所示標金，簽立如附表
    一「被冒標人」欄所示之人之署名（所指標單其上載「估價
    單」字樣，依該互助會習慣，足以表示上開遭冒標之人以該
    標金投標之意思，未據扣案），以偽造標單在開標時提出，
    而行使偽造準私文書，孫美玉於得標後除向如附表一「被冒
    標人」欄所示之人佯稱係由他人得標外，並向其他活會會員
    佯稱係由如附表一「被冒標人」欄所示之人得標，致使未得
    標之活會會員均陷於錯誤，交付會款，孫美玉因而各詐得如
    附表一「詐取活會會款」欄所示之會款，足以生損害於該互
    助會會員及該互助會得標結果之正確性。嗣因會期結束，王
    昭沿遲未取得會款，經查詢後發現，實際上陳留美、吳佳玫
    、陳薏如仍均為活會會員，始悉受騙。
二、案經王昭沿、陳留美、吳佳玫訴由臺灣新北地方檢察署檢察
    官偵查起訴。
    理  由
一、訊據被告孫美玉對於上揭犯行均坦承不諱，核與證人即告訴
    人王昭沿、陳留美、吳佳玫於偵查中之證述及證人張謝秀珠
    、陳素蘭、徐美芬於偵查中之證述相符，復有證人陳留美、
    吳佳玫、被害人陳薏如之標單影本3張、互助會名冊1份、被
    害人陳薏如提出之110年11月2日之陳述狀1份、告訴人陳留
    美提出之被告具名之本票1紙、告訴人吳佳玫提出之被告具
    名之還款計畫暨本票4紙附卷可考，被告之自白與事實相符
    ，本件事證明確，被告犯行堪以認定，應依法論科。
二、論罪科刑：
　㈠按我國民間互助會之合會，係由會首招募會員參加所組成，
    每於標會時，通常由欲標取會款之會員，在空白紙條上，或
    僅書立其姓名、綽號及數字者，甚或只書寫數字而未書立其
    姓名、綽號，另以言詞等方法表示係何會員所出具者，則依
    習慣或特約均足以辨明係該會員以所書寫數字為標息金額參
    加競標之標單，自應以準私文書論（最高法院95年度台上字
    第6927號判決意旨參照）。又冒用他人名義在標單上書寫姓
    名及所出利息之行為，依民間互助會之習慣，除表示標會之
    會員外，另表示該名義人願出所書之利息金額標取會款，並
    非單純作為投標會員之識別，故於標單上冒簽他人姓名，乃
    表示投標名義人簽名之意思，應認係偽造他人之署押。
　㈡核被告所為，均係犯刑法第216條、第220條第1項、第210條
    之行使偽造準私文書罪（共3罪）及同法第339條第1項之詐
    欺取財罪（共3罪）。
　㈢被告偽造署押行為係偽造準私文書之階段行為，而偽造準私
    文書之低度行為復經行使之高度行為所吸收，均不另論罪。
　㈣被告各次詐欺取財犯行，各係以一行為同時對多數活會會員
    而為詐欺，觸犯構成要件相同之罪名，為同種想像競合，應
    依刑法第55條規定，各從一詐欺取財罪論處。又被告所為各
    次以一冒標行為同時觸犯行使偽造準私文書罪及詐欺取財罪
    ，為異種想像競合，亦應各依刑法第55條規定，從一重之行
    使偽造準私文書罪論處。
　㈤被告所犯上開3罪，冒標時間均明確可分，且侵害法益不同，
    在刑法評價上各具獨立性，犯意各別、行為互殊，應予分論
    併罰。
　㈥爰審酌被告身為互助會之會首，本應確保合會得以順利進行
    完畢，以維護所有會員權益，竟不知篤守信用，愛惜會員對
    其之信任，僅因個人財務狀況不佳，為圖一己之私，竟以冒
    標方式詐取財物，紊亂民間合會秩序，所為應予非難，惟念
    其犯後已坦承犯行，非無悔意，兼衡其犯罪之動機、目的、
    手段、被害人等所受損失程度，暨其專科畢業之智識程度、
    目前從事醫療院所臨時工為業，月收入約2、3萬元，無需扶
    養親屬之家庭生活狀況，再參酌被告還款情形，其雖曾與告
    訴人等協商，惟還款狀況不佳，多未按彼間之約定履行，致
    迄今告訴人仍不願原諒被告等一切情狀，分別量處如附表二
    「罪刑」欄所示之刑，並均諭知易科罰金之折算標準。又被
    告所犯本案各罪，犯罪類型均為冒標及對互助會活會會員詐
    欺之行為態樣，衡酌其犯罪手段、時間、次數、侵害之法益
    等情狀，復就其所犯之罪整體評價其應受非難及矯治之程度
    ，暨刑罰經濟與公平、比例等原則，定其應執行刑如主文所
    示，併諭知易科罰金之折算標準。
三、沒收部分：
  ㈠按犯罪所得，屬於犯罪行為人者，沒收之。前2項之沒收，於
    全部或一部不能沒收或不宜執行沒收時，追徵其價額；犯罪
    所得已實際合法發還被害人者，不予宣告沒收或追徵，刑法
    第38條之1第1項前段、第3項、第5項分別定有明文。又按刑
    法第38條之1第5項所謂實際合法發還，指因犯罪而生民事或
    公法請求權已經被實現、履行之情形而言，不以發還扣押物
    予原權利人為限，其他如財產犯罪，行為人已依和解條件履
    行賠償損害之情形，亦屬之。是以，犯罪所得一旦已實際發
    還或賠償被害人者，法院自無再予宣告沒收或追徵之必要；
    倘若行為人雖與被害人達成民事賠償和解，惟實際上並未將
    民事賠償和解金額給付被害人，或犯罪所得高於民事賠償和
    解金額者，法院對於未給付之和解金額或犯罪所得扣除和解
    金額之差額部分等未實際賠償之犯罪所得，自仍應諭知沒收
    或追徵（最高法院109年度台上字第531號判決意旨參照）。
　㈡又按民間互助會已標取會款者（即一般所稱之死會），於標
    取會款後不問何人得標，至完會止，本有向會首按時交付會
    款（含標息）之義務，會首冒標會款時，除對於活會會員有
    冒標施詐（即佯稱某某人得標），使活會會員陷於錯誤，誤
    認係被冒標之人得標而交付會款，成立詐欺取財罪外，對於
    已標取會款之會員，因按時繳付會款本為其標取會款後之義
    務，並無施詐或使其陷於錯誤可言，自無成立詐欺罪之餘地
    ，是已標取會款之會員對於嗣後會首之冒標會款，不能認係
    詐欺之被害人（最高法院92年度台上字第1138號、106年度
    台上字第2531號判決意旨參照）。準此，死會會員不論該合
    會是否繼續進行，均負有給付會款之義務，被告縱對死會會
    員之施以詐術，仍不能認死會會員為詐欺之被害人，僅有活
    會會員屬於被害人，是被告冒標所詐取之會款，當以剩餘活
    會會員繳納之會款計算方是。
　㈢經查：
　⒈被告如附表一「詐取活會會款」所示之各編號款項（計算方
    式詳如附表一各編號所載），固均屬其本案犯罪所得，本院
    本應就該等犯罪所得宣告沒收，然被告與告訴人陳留美、吳
    佳玫、被害人陳薏如間，分別有以下還款情形：①告訴人【
    陳留美】部分（即附表一編號1）：於本院111年6月1日簡式
    審判程序中陳稱：被告迄今僅還款1萬9,000元；②告訴人【
    吳佳玫】部分（即附表一編號2）:同上簡式審判程序中陳稱
    ：被告迄今合計還款21萬元；③被害人【陳薏如】部分（即
    附表一編號3）：於本審理時未到庭陳述，惟於110年11月2
    日偵查中曾提出陳述書內容略載為，其已與被告達成和解，
    附註迄110年11月30日，被告尚欠餘額21萬6,000元，並約定
    餘款各期給付時間、金額（詳見110年度他字第1911號卷第1
    15頁），據此，被害人陳薏如原於此一互助會之會期間未曾
    投標，按會期最末期之尾標方式推算，倘前無任何冒標之前
    提下，被害人陳薏如原應收取之會款為82萬元（計算式：42
    ×20,000-20,000【其母高寶蓮另有死會1會，歸戶扣除】）
    ，上開應收取之會款扣除尚未清償之餘款，被告迄110年11
    月30日至少已還款60萬400元（820,000-216,000），又上開
    ①至③所示還款數額，被告復未提出已還款超逾告訴人或被害
    人所陳受領數額之相關佐證供本院審酌，應認各該告訴人、
    被害人所陳並無不可採之情，是如上①至③所示被告已還款部
    分，揆諸上開說明，自應由被告如附表一「詐取活會會款」
    欄各編號所示之犯罪所得內分別扣除，此部分無庸再宣告沒
    收。
　⒉綜上，被告如附表一「詐取活會會款」欄各編號所示之犯罪
    所得，在扣除①至③所示款項後，除上開③所示被告還款予被
    害人陳薏如部分，已逾本案應沒收之犯罪所得數額，而不予
    再宣告沒收或追徵外，就上開①、②所示告訴人陳留美、吳佳
    玫部分，扣除前已返還之款項後，尚有差額37萬400元（389
    ,400-19,000）、10萬8,600元（318,600-210,000），仍為
    被告犯罪所得，未據扣案，亦未實際合法發還告訴人，自應
    依刑法第38條之1第1項前段、第3項之規定宣告沒收，於全
    部或一部不能沒收或不宜執行沒收時，追徵其價額。
　⒊至被告各次行使偽造之標單，均未據扣案，且於開標後衡情
    應已滅失，無證據足認各次冒標所書寫之標單仍現實存在，
    為免執行困難，不予宣告沒收，而各次標單上所偽造之如附
    表一「被冒標人」欄所示之人署押部分，因該標單業已滅失
    亦隨之不存在，自無從依刑法第219條規定為沒收之宣告，
    併此敘明。　
據上論斷，應依刑事訴訟法第273條之1第1項、第299條第1項前
段，刑法第216條、第210條、第220條第1項、第339條第1項、第
55條、第41條第1項前段、第8項、第51條第5款、第38條之1第1
項前段、第3項，刑法施行法第1條之1第1項，判決如主文。
本案經檢察官徐千雅偵查起訴，檢察官盧祐涵到庭執行職務。
中　　華　　民　　國　　111 　年　　6 　　月　　17　　日
                  刑事第二十五庭  法  官  王綽光
上列正本證明與原本無異。
如不服本判決，應於判決送達後20日內敘明上訴理由，向本院提
出上訴狀 (應附繕本) ，上訴於臺灣高等法院。其未敘述上訴理
由者，應於上訴期間屆滿後20日內向本院補提理由書「切勿逕送
上級法院」。
                                  書記官  張家瑋
中　　華　　民　　國　　111 　年　　6 　　月　　21　　日
附錄本案論罪科刑法條全文：
●中華民國刑法第216條
行使第211條至第215條之文書者，依偽造、變造文書或登載不實
事項或使登載不實事項之規定處斷。

●中華民國刑法第210條
偽造、變造私文書，足以生損害於公眾或他人者，處5年以下有
期徒刑。

●中華民國刑法第220條
在紙上或物品上之文字、符號、圖畫、照像，依習慣或特約，足
以為表示其用意之證明者，關於本章及本章以外各罪，以文書論
。
錄音、錄影或電磁紀錄，藉機器或電腦之處理所顯示之聲音、影
像或符號，足以為表示其用意之證明者，亦同。

●中華民國刑法第339條
意圖為自己或第三人不法之所有，以詐術使人將本人或第三人之
物交付者，處5年以下有期徒刑、拘役或科或併科50萬元以下罰
金。
以前項方法得財產上不法之利益或使第三人得之者，亦同。
前二項之未遂犯罰之。 　

◎附表一：（互助會總會數共43會）        （單位：新臺幣）
編 號   冒標日期 被冒標人 標息金額   被詐欺活會人數 （計算式：詳備註1）     詐取活會會款 （計算式：詳備註2） 1 108年3月5日 (第22期開標) 陳留美 2,300元 43-22+1+0=22 22×17,700＝389,400元 2 108年8月5日 (第27期開標) 吳佳玫 2,300元 43-27+1+1=18 18×17,700＝318,600元 3 109年5月5日 (第36期開標) 陳薏如 2,300元 43-36+1+2=10 10×17,700＝177,000元 備註1：【被詐欺活會人數（當期活會之會數）】＝總會數－得標期數＋該次遭冒標會員         人數＋歷次已被冒標活會會員人數 備註2：【詐取活會會款】＝當期活會之會數×（會款－當期標息金額）      

◎附表二：
編號  犯罪事實                   宣告刑            罪刑      沒收及追徵 1 犯罪事實一暨附表一編號1 孫美玉犯行使偽造準私文書罪，處有期徒刑伍月，如易科罰金，以新臺幣壹仟元折算壹日。 未扣案之犯罪所得新臺幣參拾柒萬肆佰元沒收，於全部或一部不能沒收或不宜執行沒收時，追徵其價額。 2 犯罪事實一暨附表一編號2  孫美玉犯行使偽造準私文書罪，處有期徒刑肆月，如易科罰金，以新臺幣壹仟元折算壹日。 未扣案之犯罪所得新臺幣拾萬捌仟陸佰元沒收，於全部或一部不能沒收或不宜執行沒收時，追徵其價額。 3 犯罪事實一暨附表一編號3  孫美玉犯行使偽造準私文書罪，處有期徒刑參月，如易科罰金，以新臺幣壹仟元折算壹日。 -無。